ACORDAO-COMPLETO-2353499

ACÓRDÃO 1277/2019 ATA 19/2019 - PLENÁRIO

VISTOS, relatados e discutidos estes autos de Solicitação da Comissão de Fiscalização Financeira e Controle da Câmara dos Deputados (CFFC) , encaminhada por seu presidente (Ofício 82/2018-CFFC-P) , com base na Proposta de Fiscalização e Controle 136/2017, para examinar possíveis irregularidades no contrato de concessão firmado entre a União e a Concessionária BR-040 S.A.,
	ACORDAM os ministros do Tribunal de Contas da União, reunidos em sessão do Plenário, ante as razões expostas pelo relator, em:
	9.1. conhecer da presente solicitação, por estarem preenchidos os requisitos de admissibilidade previstos nos arts. 38, inciso I, da Lei 8.443/1992, 232, inciso III, do Regimento Interno do TCU, e 4º, inciso I, alínea “b”, da Resolução-TCU 215/2008;
	9.2. encaminhar cópia integral dos processos TC Processo 034.459/2017-0, TC Processo 028.343/2017-4 e TC Processo 002.469/2018-9 e do inteiro teor do Acórdão 1180/2019-TCU-Plenário;
	9.3. informar ao Exmo. Sr. Presidente da Comissão de Fiscalização Financeira e Controle da Câmara dos Deputados (CFFC) que este Tribunal encaminhará cópia integral dos processos TC Processo 012.624/2017-9 e TC Processo 024.813/2017-6, tão logo forem julgados;
	9.4. determinar à Assessoria Parlamentar (Aspar) deste Tribunal que, em articulação com a Secretaria de Fiscalização de Infraestrutura Rodoviária e de Aviação Civil (SeinfraRodoviaAviação) , adote as providências cabíveis junto ao colegiado solicitante, em termos de prazo e forma de atendimento, conforme o art. 12 da Resolução-TCU 215/2008, para que seja feito o acompanhamento do desfecho do processo de relicitação pleiteado pela Concessionária BR-040 S.A. perante à Agência Nacional de Transportes Terrestres;
	9.5. Determinar à Secretaria de Fiscalização de Infraestrutura Rodoviária e de Aviação Civil que:
	9.5.1. dê continuidade ao acompanhamento do desfecho do processo de relicitação a que alude o subitem 9.2.3 do Acórdão 2218/2018-TCU-Plenário, no prazo acordado em obediência ao subitem 9.4 deste Acórdão, dando ciência periodicamente a este Relator, em vista do que preconiza o art. 15, § 4º, da Resolução-TCU 215/2008;
	9.5.2 insira cópia deste Acórdão nos processos TC Processo 012.624/2017-9 e TC Processo 024.813/2017-6 e encaminhe cópia integral dos respectivos processos à Comissão de Fiscalização Financeira e Controle (CFFC) da Câmara dos Deputados, tão logo sejam julgados; e
	9.6. considerar esta solicitação parcialmente atendida, nos termos do art. 18 da Resolução-TCU 215/2008.

Solicitação do Congresso Nacional que requer fiscalização na Agência Nacional de Transportes Terrestres e nos contratos firmados com a Concessionária BR-040 S.A.

Agência Nacional de Transportes Terrestres.

3. Interessados/Responsáveis: não há.

13.1. Ministros presentes: José Mucio Monteiro (Presidente), Benjamin Zymler, Augusto Nardes, Aroldo Cedraz, Raimundo Carreiro, Ana Arraes, Bruno Dantas (Relator) e Vital do Rêgo.
13.2. Ministro-Substituto convocado: Marcos Bemquerer Costa.
13.3. Ministro-Substituto presente: Weder de Oliveira.

BRUNO DANTAS

Por registrar as principais ocorrências havidas no andamento do processo até o momento, resumindo os fundamentos das peças acostadas aos autos, adoto como relatório, com os ajustes necessários, a instrução da secretaria responsável pela análise da demanda (peça 6) , que contou com a anuência do corpo diretivo da unidade (peças 7-8) :
“INTRODUÇÃO
Trata-se do Ofício 82/2018/CFFC-P, de 6/6/2018 (peça 1, p. 1) , por meio do qual o Exmo. Sr. Deputado Roberto de Lucena, presidente da Comissão de Fiscalização Financeira e Controle (CFFC) da Câmara dos Deputados (CD) encaminha a Proposta de Fiscalização e Controle (PFC) 136, de 2017 (peça 1, p. 2-7) , a qual contou com a aprovação da CFFC (peça 1, p. 8-14) .
2. O documento encaminhado, de autoria do Deputado Federal Padre João, requer do TCU a realização de fiscalização na ANTT para examinar possíveis irregularidades no contrato de concessão firmado entre a União e a Concessionária BR-040 S.A. (Via 040) , além de avaliar aspectos atinentes à formulação dos contratos da terceira etapa de concessões, os quais teriam contribuído para o insucesso da avença em comento.
EXAME DE ADMISSIBILIDADE
3. Os arts. 4º, inciso I, da Resolução - TCU 215/2008 e 232, inciso III do Regimento Interno do TCU conferem legitimidade ao presidente de comissão parlamentar, quando por ela aprovada, para solicitar a realização de fiscalização.
4. Assim, legítima a autoridade solicitante, cabe o conhecimento do expediente como solicitação do Congresso Nacional.
HISTÓRICO
5. Em 12/9/2017, o Deputado Federal Padre João encaminhou ao Tribunal de Contas da União (TCU) expediente no qual relatava que a Via040 não estava cumprindo suas obrigações contratuais e solicitou desta Corte de Contas a realização de fiscalização para apuração dos indícios de irregularidade (TC Processo 028.344/2017-0) .
6. Em 30/11/2017, a CFFC encaminhou solicitação de fiscalização ao TCU (TC Processo 034.459/2017-0) , com base em requerimento do Deputado Federal Padre João de teor similar ao que constara do TC Processo 028.344/2017-0, razão pela qual este último processo foi apensado ao primeiro, consoante Acórdão 1256/2018-TCU-Primeira Câmara.
7. No âmbito do TC Processo 034.459/2017-0, o Tribunal determinou a realização de fiscalização na ANTT, na forma de acompanhamento, com objetivo de ‘avaliar os principais descumprimentos contratuais no contrato de concessão da BR-040/DF/GO/MG e medidas tomadas pelo poder concedente, em especial as tratativas para relicitação do trecho concedido’ (Acórdão 310/2018-TCU-Plenário) .
8. Após a realização da fiscalização solicitada pela CFFC, o Tribunal deliberou (Acórdão 2.218/2018) , na sessão plenária de 19/9/2018, o seguinte:
‘9.1. conhecer da solicitação;
9.2. informar ao Exmo. Sr. Presidente da Comissão de Fiscalização Financeira e Controle (CFFC) da Câmara dos Deputados que:
9.2.1. tendo como critério o Programa de Exploração da Rodovia (PER) , foram identificados os seguintes descumprimentos contratuais na concessão da BR-040, no trecho entre Brasília e Juiz de Fora, relacionados a inexecução de investimentos:
9.2.1.1. 198,2 km de obras de duplicação (item 3.2.1.1 do PER) ;
9.2.1.2. 67,2 km de obras de conversão de multifaixas em via duplicada (item 3.2.1.1 do PER) ;
9.2.1.3. obras de melhorias (item 3.2.1.2 do PER) em que deixaram de ser realizadas vias marginais, viadutos e passagens inferiores, interconexões, retornos em desnível, passarelas, correções de traçado, e melhorias em acessos, ao longo de 198,2 km;
9.2.1.4. obras de contornos rodoviários nos trechos urbanos dos municípios de Conselheiro Lafaiete e Santos Dumont (item 3.2.2.1 do PER) ;
9.2.1.5. obras de recuperação do sistema rodoviário (item 3.1 do PER) ;
9.2.1.6. implantação do sistema de circuito fechado de TV (item 3.4.3.6 do PER) ;
9.2.1.7. implantação de fibra ótica do sistema de comunicação (item 3.4.6.2 do PER) ;
9.2.1.8. implantação do sistema de pesagem (item 3.4.7 do PER) ;
9.2.1.9. implantação de novos postos da Polícia Rodoviária Federal (item 3.4.11) .
9.2.2. o processo de relicitação da BR-040 no trecho entre Brasília e Juiz de Fora está em curso, de modo que ainda restam algumas etapas a serem superadas, conforme disposto na Lei 13.448/2017, restando prejudicada, no presente processo, uma manifestação conclusiva a respeito dos atos administrativos praticados pela ANTT;
9.2.3. a conformidade dos atos relacionados ao processo de relicitação da BR-040 no trecho entre Brasília e Juiz de Fora será avaliada no âmbito do TC Processo 019.558/2018-0, autuado em decorrência da Proposta de Fiscalização e Controle 136/2017 da CFFC;
9.2.4. as tarifas de pedágio da BR-040 no trecho entre Brasília e Juiz de Fora foram revisadas pela ANTT em percentuais acima da inflação, haja vista a ocorrência, principalmente, dos seguintes eventos extraordinários:
9.2.4.1. alteração unilateral por parte da ANTT, requerendo a construção de 45 retornos em nível no segundo ano de concessão, os quais resultaram em um aumento de 3,3% na tarifa de pedágio a partir de 2015, cuja legalidade está sendo avaliada no âmbito do TC Processo 025.311/2015-8, ainda pendente de deliberação do TCU;
9.2.4.2. recomposição do equilíbrio econômico financeiro decorrente da suspensão da cobrança dos eixos suspensos, nos termos do art. 17 da Lei 13.103/2015, os quais resultaram em um aumento de 13,25% na tarifa no ano de 2015, e de 6,2% no ano de 2017;
9.2.4.3. recomposição do equilíbrio econômico-financeiro decorrente do aumento da tolerância máxima de peso por eixo, nos termos do art. 16, inciso II, da Lei 13.103/2015, os quais resultaram em um aumento de 8,5% na tarifa no ano de 2016, cuja retificação foi determinada pelo TCU por meio do item 9.2.4 do Acórdão 290/2018-TCU-Plenário;
9.2.4.4. alteração unilateral por parte da ANTT, requerendo a implantação de dispositivos de controle de velocidade haja vista o encerramento dos contratos administrados pelo DNIT para essa finalidade, os quais resultaram em um aumento de 7,0% na tarifa de pedágio e cujos fundamentos legais estão sendo avaliados no âmbito do TC Processo 024.813/2017-6, ainda pendente de deliberação do TCU;
9.2.5. as licenças ambientais de instalação necessárias para o início das obras de duplicação foram emitidas pelo Ibama em julho de 2016, para o estado de Goiás, e em abril de 2017, para o estado de Minas Gerais, a partir de quando essas obras poderiam ser iniciadas, bastando à concessionária Via 040 requerer a transferência de titularidade das licenças;
9.3. dar ciência deste acórdão ao Presidente da Comissão de Fiscalização Financeira e Controle da Câmara dos Deputados;
9.4. considerar a solicitação integralmente atendida e arquivar o presente processo, nos termos dos arts. 169, inciso II, do Regimento Interno do TCU, e 17, inciso II, da Resolução 215/2008.’
9. O Presidente do TCU encaminhou expediente (Aviso 562-Seses-TCU-Plenário) , em 21/9/2018, ao Presidente da CFFC, Deputado Roberto de Lucena, dando conhecimento do Acórdão 2218/2018-TCU-Plenário proferido em razão da fiscalização solicitada; ou seja, a solicitação da qual cuidam estes autos foi realizada antes que os resultados da solicitação anterior fossem conhecidos.
EXAME TÉCNICO
10. Na PFC 136/2017, que ensejou a autuação do presente processo, o autor do pedido de fiscalização, Deputado Padre João, narra as dificuldades enfrentadas pela Via040 (Operação Lava Jato, redução de tráfego, dificuldade para obtenção de recursos junto ao Banco Nacional de Desenvolvimento Econômico e Social - BNDES, inadimplência quanto ao contrato de concessão, aplicação de multas pela ANTT, incapacidade para administrar a concessão e possibilidade de relicitação) e solicita fiscalização do Tribunal acerca dessas questões (peça 1, p. 6) :
‘É fundamental, portanto, que esta Comissão, com a ajuda do Tribunal de Contas da União, realize fiscalização relativa aos contratos e aditivos da ANTT com a VIA 040, bem como se investigue se houve algum tipo de irregularidade em seu processo licitatório ou mesmo com a edição da Medida Provisória 752, de 24/11/2016, convertida na Lei 13.448/2017.’
11. A seguir, o parlamentar correlaciona algumas dúvidas para as quais deseja encontrar respostas junto ao Tribunal de Contas da União (peça 1, p. 6-7) :
‘Em particular, urge responder a algumas questões como qual foi o motivo para um deságio tão significativo (60%) para ganhar a concessão? Estaríamos diante de um típico comportamento oportunista em que a empresa licitante ganhadora deu um lance muito baixo de preços já esperando uma renegociação a posteriori?
Como explicar a participação da OAS, que está na Lava Jato, apareceu com 10% da Sociedade de Propósito Específico (SPE) , mas que segundo informações, ao final da concessão se tornaria sócia majoritária?
Enfim, o que aconteceu de fundamentalmente errado no contrato de concessão da BR-040 e o que fazer para que isto não aconteça novamente? O que deve mudar no contrato de concessão de rodovias para evitar estes problemas?
Por que a Invepar recusou o convite desta Comissão de Fiscalização Financeira e Controle e não compareceu à audiência pública destinada a debater a concessão da VIA 040?’
12. Em seu Voto, o Relator da PFC 136/2017, Deputado Veneziano Vital do Rêgo, contextualiza que o contrato da Via040 integra o terceiro lote de concessões rodoviárias federais, que se destacam pela concentração dos investimentos em duplicação nos primeiros cinco anos de concessão, exigindo dos participantes grande capacidade de alavancagem para lidar com grandes despesas iniciais previstas em contrato e reforça que tais contratos, celebrados em 2014, teriam sido atingidos pela inflexão do quadro econômico brasileiro, que se deteriorou rapidamente a partir de então (inflação em descontrole, atividade econômica e demanda esfriaram) , situação que teria se agravado pelo envolvimento das empresas que integravam consórcios do terceiro lote na Lava Jato, o que impossibilitou a obtenção de empréstimos junto ao BNDES.
13. Nesse sentido, solicita que o Tribunal realize ‘auditoria operacional sobre a formulação de contratos de concessão da terceira etapa e sobre a execução do contrato de concessão da BR-040, trecho Juiz de Fora/Brasília, assim como sobre a repactuação em curso para a relicitação do referido contrato’ (peça 1, p. 13) .
Análise
14. Nota-se que a solicitação do Congresso Nacional compreende duas vertentes: i) questões relativas a irregularidades ocorridas na execução do contrato de concessão da BR-040/DF/GO/MG; e ii) questões afetas à formulação dos contratos de concessão da terceira etapa.
15. Como visto no histórico desta instrução, a primeira parte da solicitação foi atendida por meio de fiscalização realizada por esta unidade técnica, a qual resultou na prolação do Acórdão 2.218/2018, cujos resultados eram desconhecidos pela CFFC ao tempo em que encaminhou o expediente ao TCU do qual cuidam estes autos.
16. Cabe ressalvar, apenas, que os entraves ao processo de relicitação da BR-040/DF/GO/MG, notadamente a necessidade de regulamentação da Lei 13.448/2017, ainda não foram removidos, de modo que subsistem as limitações mencionadas no processo de fiscalização (peça 30, p. 5, do TC Processo 034.459/2017-0) :
‘26. Nesse sentido, avalia-se que o processo administrativo com vistas à relicitação está em curso, sendo assim, ainda restam diversas etapas a serem concluídas, de acordo com a Lei 13.448/2017.
27. O caput do art. 14 afirma que a relicitação ocorrerá nos termos e prazos definidos em ato do Poder Executivo. Até o presente momento o referido ato não foi publicado. O § 3º do art. 14 afirma que o contrato de concessão apto à relicitação deverá ser qualificado como tal, pelo Programa de Parcerias e Investimentos (PPI) .
28. Ainda, o art. 15 da Lei informa que a relicitação será condicionada à celebração de termo aditivo com o atual contratado, com os elementos informados nos respectivos incisos. O art. 17 estabelece que órgão ou entidade competente promoverá o estudo técnico para subsidiar a relicitação, visando a assegurar sua viabilidade econômico-financeira e operacional, sendo que, os parágrafos subsequentes informam os elementos que deverão constar no estudo técnico, a metodologia para calcular as indenizações e eventual assunção de dívidas pela Sociedade de Propósito Específicos (SPE) futura em relação à anteriormente contratada.
29. Enquanto tais análises e atos administrativos não forem praticados pelos representantes do Poder Concedente, resta prejudicada uma avaliação conclusiva sobre o tema, requerida por meio do item 9.3 do Acórdão 310/2018.’
17. No tocante à segunda parte da solicitação (item ‘ii’) , que busca uma avaliação mais abrangente dos contratos de concessão de rodovias, cabe notar que esta unidade técnica concluiu, em dezembro de 2018, auditoria operacional que avaliou não apenas a terceira etapa, mas o Programa de Concessões de Rodovias Federais (Procrofe) como um todo, o que inclui a terceira etapa de concessões (TC Processo 012.624/2017-9) .
18. A partir desse trabalho, o solicitante poderá verificar que a insuficiência de desempenho das concessionárias não é um fenômeno restrito aos contratos da terceira etapa, haja vista ter ocorrido também na primeira etapa (1994 - 1998) e na segunda (2008) etapas de concessões de rodovias, a despeito das empresas não terem enfrentado as circunstâncias mencionadas na PFC 136/2017 (redução de tráfego, operação Lava Jato, dificuldade para obtenção de financiamentos, etc.) .
19. Desse modo, em face da segunda parte da solicitação, propõe-se o encaminhamento dos resultados do TC Processo 012.624/2017-9 à CFFC.
20. Adicionalmente, é importante destacar que o Tribunal vem atuando nos processos de concessão mais recentes com a finalidade de propor mudanças na formulação das minutas de contrato que contribuam para o aperfeiçoamento das concessões de rodovias federais: i) BR-476/153/282/480/PR/SC (TC Processo 023.298/2015-4) ; ii) BR-364/365/GO/MG (TC Processo 033.634/2015-7) ; iii) BR-101/290/386/448/RS (TC Processo 028.343/2017-4) e iv) BR-364/365/GO/MG (TC Processo 002.469/2018-9) .
21. Dos quatro estudos avaliados pelo Tribunal, mediante acórdão, apenas a Rodovia de Integração do Sul - RIS (TC Processo 028.343/2017-4) foi concedida. Nesse sentido, é pertinente que cópia desse processo seja encaminhada à CFFC para conhecimento das medidas que vêm sendo propostas para a reformulação dos contratos em face das principais irregularidades detectadas nas concessões de rodovias federais.
22. Consta desse trabalho, por exemplo, diagnóstico das circunstâncias que levam aos expressivos deságios ofertados pelas empresas nos certames. Oportuno transcrever alguns excertos do Relatório e do Voto condutor do Acórdão 1174/2018-TCU-Plenário (...) :
‘Relatório
61. De todo modo, é possível concluir sobre a existência de um descompasso, em desfavor dos usuários e da União, entre as tarifas de pedágio e a eficácia dos contratos de concessão, de sorte que a evolução das tarifas não corresponde ao cenário de inexecução sistêmica dos contratos.
62. O cenário do setor retrata um modelo regulatório e regras contratuais que, apesar das variações ao longo das suas três etapas, incentivam a inexecução das obrigações pelas concessionárias. As empresas possuem maiores retornos deixando de realizar investimentos, mesmo reduzindo suas tarifas, de acordo com as regras contratuais. Isto é explicado, em parte, pela inclusão de novas obras e investimentos ao longo do prazo da concessão, as quais são inseridas por meio de aditivos contratuais, de forma direta, permitindo significativas expansões das tarifas ainda que investimentos previstos no contrato original estejam em atraso. (…) 
70. Conforme verificado em processos de controle externo a cargo desta unidade técnica, a inclusão de grandes obras e obrigações de vulto nos contratos de concessão, por meio de revisões contratuais, representa um dos principais problemas do setor. Além de afrontar o dever de licitar e os princípios a que a Administração está submetida, notadamente a impessoalidade e a eficiência, o mecanismo favorece um comportamento oportunista dos concessionários, que não raro apresentam propostas agressivas nas licitações, deixam de executar as intervenções previstas originalmente no contrato de concessão, e alavancam seus ganhos por meio da inserção de novas obras nos contratos. (…) 
331. Primeiramente, cabe frisar que os deságios agressivos verificados nos leilões da 2ª e 3ª etapas do programa de concessões refletem a expectativa das empresas em obter renegociações contratuais, a elas favoráveis, após a assunção da concessão.
332. Se os licitantes partissem da premissa de que não seriam inseridas obras de grande vulto no contrato de concessão e de que seriam apenadas pela não execução de suas obrigações, dificilmente ofertariam propostas tão agressivas, sob pena de terem o contrato caducado. Com isso, os significativos deságios verificados refletem os incentivos regulatórios que a Agência tem oferecido ao setor, constituindo, a consequência e não a causa do problema das inexecuções.
Voto
IV - DA SISTEMÁTICA CONTRATUAL DE INCLUSÃO DE NOVOS INVESTIMENTOS
50. Passo agora ao exame quanto ao mérito propriamente dito, iniciando pela sistemática de inclusão de novos investimentos.
51. A minuta de edital encaminhada para exame do Tribunal prevê a inclusão de novos investimentos por meio de fluxo de caixa marginal (FCM) , normatizado pela Resolução-ANTT 3.651/2011. Esses novos investimentos seriam inseridos nos contratos de concessão a partir de projetos e orçamentos elaborados pelo concessionário.
52. Referida metodologia leva em conta a taxa de retorno atualizada, o tráfego real e a elaboração dos orçamentos com base no Sistema de Custos Rodoviários (Sicro) , preço máximo aceito pela Administração Pública. Independentemente de quanto a obra venha a custar de fato para o concessionário, o valor cheio (100% do custo Sicro) é incluído no fluxo de caixa da concessão, resultando no correspondente aumento da tarifa de pedágio. Introduz na modelagem, portanto, uma regulação por taxa de remuneração por ‘valor cheio’, na contramão de preceitos mais modernos de regulação.
53. Por sua vez, eventual retirada de obras previstas no PER ocorre pelo mecanismo denominado Fator D. Trata-se de um mecanismo preestabelecido e pactuado entre as partes no contrato, visando à manutenção do seu equilíbrio econômico-financeiro para os casos de descumprimento dos parâmetros de desempenho da frente de recuperação e manutenção e de inexecução e atraso das obras e serviços da frente de ampliação de capacidade e melhorias e da frente de serviços operacionais, de acordo com os parâmetros técnicos e de desempenho. Esse fator é calculado pela representatividade de determinado elemento do projeto sobre o custo estimado total em investimento e operação da concessão. Sobre esse fator incide o deságio obtido no leilão. Chamo a atenção para o fato de que o fator D incide independentemente de a inexecução decorrer de fato atribuível à concessionária, vez que não se trata de punição, mas mero reequilíbrio.
54. Portanto, a sistemática de inclusão de investimentos por meio de projetos apresentados pelas concessionárias e custos baseados em sistemas referenciais de preços (‘valor cheio’) , sem passar pelo crivo de um procedimento competitivo, ou outro procedimento de barganha ou lapidação de custos pelo mercado, associada à exclusão de investimentos sobre os quais incidiam deságios, constitui fator de desequilíbrio contratual em desfavor dos usuários, e pode desvirtuar o objeto licitado e concedido, a depender da representatividade das modificações.
55. Nesse contexto, a instrução da unidade instrutora aborda algumas preocupações e os riscos decorrentes da modelagem adotada nas minutas de edital e contrato aqui examinadas.
56. Um primeiro aspecto é o fato de a inclusão de novos investimentos, na metodologia estabelecida, não passar pelo crivo de um procedimento competitivo e, consequentemente, não assegurar que os usuários sejam brindados com a proposta mais vantajosa, com repercussões na modicidade tarifária.
57. Defende a unidade instrutora, citando diversos exemplos observados em contratos oriundos da 3ª etapa de concessões rodoviárias, que esse procedimento não assegura o atendimento às condições efetivas da proposta. Tal situação gera um comportamento oportunista dos concessionários, no sentido de postergar investimentos previstos originalmente nos contratos, sobre os quais incidem os deságios ofertados no leilão, e buscar incluir novos investimentos, com base nos custos cheios obtidos junto a sistemas referenciais oficiais de preços, portanto sem qualquer desconto. Associa a esse problema o grande risco de assimetria de informações e a dificuldade em se examinar o orçamento proposto pela contratada, bem assim de fiscalizar as obras executadas.
58. Não obstante esse problema, o modelo de concessão em exame aumentou as hipóteses de inclusão de novos investimentos, especialmente com a previsão de transferência ao Poder Concedente dos riscos das obras condicionadas ao volume de tráfego, com a supressão do estoque de melhorias, previsto em outros contratos, e com a possibilidade de prorrogação do contrato por até 30 anos, ensejando a possibilidade de a avença totalizar 60 anos.
59. No seu arrazoado, a unidade instrutora expõe que a inclusão de novos investimentos em excesso poderia constituir burla ao procedimento licitatório, na medida em que desvirtuaria o objeto da licitação. Desse modo, deve-se estabelecer, previamente à licitação, os limites e premissas para a inserção e exclusão de obras ou obrigações contratuais.
60. Outro ponto de relevo dessa sistemática de inclusão de novas obras é que ela retoma, na contramão da moderna regulação por incentivos, a regulação por taxa de remuneração. Isso porque, ao incentivar que os novos investimentos sejam remunerados com base nos sistemas referenciais de preços, sem qualquer desconto, incentiva-se o comportamento do concessionário a inflar os seus custos, ao invés de promover a busca por soluções mais eficientes e menos onerosas aos usuários do serviço.
61. Para além desses riscos, essa situação resulta em enorme esforço do regulador, que precisa mitigar a assimetria de informações, analisar amiúde os projetos e orçamentos propostos, fiscalizar rigorosamente as obras executadas. No limite, seria possível comparar a atuação do regulador a nova instância de controle de obras públicas, atividade para a qual não está aparelhado e que, sabidamente, passa muito ao largo de sua missão institucional. Tem-se, portanto, significativos custos regulatórios associados a um modelo que tem se mostrado de baixa efetividade.
62.A unidade menciona um exemplo de mecanismo alternativo a esse modelo, o estoque de melhorias, que foi utilizado nas concessões da 3ª etapa. Trata-se de um estoque de obras previstos contratualmente, portanto já precificado, com grande probabilidade de serem necessários ao longo da execução contratual (passarelas, retornos, quilômetros de faixas adicionais, entre outros) . Assim, quando necessária a inclusão de um dispositivo desse tipo inicialmente não previsto no contrato, baixa-se do estoque, sendo desnecessária revisão tarifária.’
23. Essa sistemática foi observada para a BR-040/DF/GO/MG, conforme se verifica da instrução à peça 30 (p. 6-7) do TC Processo 034.459/2017-0:
‘40. Percebe-se que, mesmo diante das evidências acerca do nível de inadimplemento contratual, a tarifa de pedágio praticada na rodovia, atualmente, é cerca de 20% (5,30/4,42 - 1,00) superior à que seria obtida somente pela aplicação da correção decorrente da inflação do período.
41. Isso denota um fenômeno recorrente nas concessões de rodovias federais. Conforme já relatado em diversos processos, mesmo diante de relevantes e sucessivos descumprimentos contratuais, de forma controversa, as tarifas de pedágio continuam a subir em níveis bastante acima da inflação.’
24. Assim, tendo em vista que os trabalhos de fiscalização já realizados atendem à solicitação da CFFC, propõe-se que sejam encaminhados ao solicitante, de modo a proporcionar as respostas requeridas de forma tempestiva, em conformidade com o art. 15, da Resolução TCU 215, de 30/8/2018.
CONCLUSÃO
25. De todo o exposto, conclui-se que a solicitação de fiscalização deve ser acolhida, uma vez que preenche os requisitos de admissibilidade exigidos e que existem fiscalizações realizadas aptas a atender a demanda do Congresso Nacional de forma tempestiva.
PROPOSTA DE ENCAMINHAMENTO
26. Diante do exposto, submete-se a presente solicitação do Congresso Nacional, formulada por intermédio do Ofício 82/2018/CFFC-P, de 6/6/2018, pelo presidente da Comissão de Fiscalização Financeira e Controle da Câmara dos Deputados com base na Proposta de Fiscalização e Controle 136, de 13/9/2017, de autoria do Deputado Padre João, à consideração superior, sugerindo encaminhar o processo ao Gabinete do Relator, Ministro Bruno Dantas, por intermédio da Coordenação-Geral de Controle Externo da Área de Infraestrutura, com proposta de:
a) conhecer da presente solicitação, por estarem preenchidos os requisitos de admissibilidade previstos nos arts. 38, inciso I, da Lei 8.443/1992, 232, inciso III, do RITCU e 4º, inciso I, alínea b, da Resolução - TCU 215/2008;
b) encaminhar cópia integral dos processos de fiscalização realizados pela SeinfraRodoviaAviação que atendem à presente solicitação: TC Processo 034.459/2017-0; TC Processo 012.624/2017-9; e TC Processo 028.343/2017-4;
c) considerar a solicitação integralmente atendida e arquivar o presente processo, nos termos dos arts. 169, inciso II, do Regimento Interno do TCU e 17, inciso II, da Resolução - TCU 215/2008.”
É o Relatório.

não há.

Não atuou.

SOLICITAÇÃO DO CONGRESSO NACIONAL. COMISSÃO DE FISCALIZAÇÃO FINANCEIRA E CONTROLE (CFFC) DA CÂMARA DOS DEPUTADOS. SOLICITAÇÃO DE FISCALIZAÇÃO NA AGÊNCIA NACIONAL DE TRANSPORTES TERRESTRES EM RAZÃO DE INDÍCIOS DE IRREGULARIDADES NO CONTRATO DE CONCESSÃO RELATIVO À RODOVIA BR-040/DF/GO/MG, TRECHO BRASÍLIA/DF - JUIZ DE FORA/MG. PEDIDO DE AVALIAÇÃO DE ASPECTOS ATINENTES À FORMULAÇÃO DOS CONTRATOS DA TERCEIRA ETAPA DE CONCESSÕES DO PROCROFE. CONHECIMENTO. IDENTIFICAÇÃO DE FISCALIZAÇÕES ANTERIORES DO TCU QUE ATENDEM PARCIALMENTE O ESCOPO REQUISITADO. ENCAMINHAMENTO DE CÓPIA INTEGRAL DE PROCESSOS E DE INTEIRO TEOR DE DELIBERAÇÃO. ACOMPANHAMENTO DO DESFECHO DO PROCEDIMENTO DE RELICITAÇÃO DA CONCESSÃO POR FORÇA DO ACÓRDÃO 2.218/2018-TCU-PLENÁRIO. SOLICITAÇÃO PARCIALMENTE ATENDIDA.

SOLICITAÇÃO DO CONGRESSO NACIONAL (SCN)

Secretaria de Fiscalização de Infraestrutura Rodoviária e de Aviação Civil (SeinfraRodoviaAviação).

Cuidam os autos de Solicitação do Congresso Nacional encaminhada pelo então presidente da Comissão de Fiscalização Financeira e Controle da Câmara dos Deputados (CFFC) , Deputado Roberto de Lucena, com base na Proposta de Fiscalização e Controle 136/2017, na qual requer a realização de fiscalização na Agência Nacional de Transportes Terrestres (ANTT) para examinar possíveis irregularidades no contrato de concessão firmado entre a União e a Concessionária BR-040 S.A. (Via 040) , além de avaliar aspectos atinentes à formulação dos contratos da terceira etapa de concessões, os quais teriam contribuído para o insucesso da avença em comento.
Como registrado pela unidade instrutora, a solicitação feita pela Comissão tangencia dois aspectos: o primeiro, alusivo às irregularidades ocorridas na execução do contrato de concessão da rodovia BR-040/DF/GO/MG; o segundo, mais amplo, relativo à formulação dos contratos da terceira etapa do Programa de Concessões de Rodovias Federais (Procrofe) .
Satisfeitos os requisitos de admissibilidade, conheço desta solicitação do Congresso Nacional.
Quanto ao primeiro aspecto, irregularidades ocorridas na execução do contrato de concessão da BR-040/DF/GO/MG, registro que, anteriormente ao ingresso desta solicitação no TCU, este Tribunal autuou o processo TC Processo 034.459/2017-0, com vistas a atender outra solicitação da Comissão de Fiscalização Financeira e Controle da Câmara dos Deputados (CFFC) , originada do requerimento 476/2017-CFFC, de teor análogo ao que aqui se examina.
Na ocasião, por meio do Acórdão 310/2018-TCU-Plenário, este Tribunal realizou acompanhamento junto à ANTT, com objetivo de avaliar os principais descumprimentos contratuais no contrato de concessão da rodovia BR-040/DF/GO/MG, bem como as medidas tomadas pelo Poder Concedente.
Concluído o aludido acompanhamento, esta Corte de Contas proferiu o Acórdão 2218/2018-TCU-Plenário, cujo teor transcrevi no relatório antecedente, encaminhado à CFFC por meio do Aviso 562-Seses-TCU-Plenário.
Em suma, este Tribunal confirmou que houve significativo descumprimento contratual, principalmente pela inexecução dos investimentos necessários para a recuperação, ampliação de capacidade da rodovia e melhoria da sua infraestrutura, os quais representam, financeiramente, a maior parte do contrato. Também apurou que a ANTT provocou a concessionária para que corrigisse as falhas observadas, sob pena de abertura de processo de caducidade, mas a empresa solicitou o enquadramento da concessão no processo de relicitação, com fundamento na Lei 13.448/2017.
Tendo em vista que o processo de relicitação estaria em curso, esta Corte de Contas informou que continuaria acompanhando o desfecho desse processo nos presentes autos.
Anuo ao encaminhamento sugerido pela unidade instrutora, no sentido de encaminhar cópia integral do processo TC Processo 034.459/2017-0, no qual este Tribunal efetuou acompanhamento das medidas até então adotadas pela Agência em relação à concessão em exame.
Quanto ao envio de cópia do processo TC Processo 012.624/2017-9, auditoria operacional na prestação do serviço de exploração de rodovias, reputo adequado aguardar o julgamento de mérito do feito, encaminhando à Comissão, no momento oportuno, a decisão definitiva desta Corte de Contas. Da mesma forma, este Tribunal poderá encaminhar, após a decisão de mérito, cópia do processo TC Processo 024.813/2017-6, no qual se avaliam questões afetas à conformidade das revisões tarifárias promovidas pela ANTT nas três etapas do Programa de Concessões de Rodovias Federais (Procrofe) 
Por sua vez, oportuno encaminhar cópia do Acórdão 1180/2019-TCU-Plenário, proferido no âmbito do processo TC Processo 025.311/2015-8, que também cuida de irregularidades e impropriedades verificadas no contrato celebrado com a Concessionária BR-040 S.A.
Quanto ao segundo aspecto, formulação dos contratos da terceira etapa do Procrofe, considero apropriado levar ao conhecimento da CFFC as recentes decisões proferidas por este Tribunal relativas às concessões dos segmentos rodoviários BR-101/290/386/448/RS, Acórdão 1174/2018-TCU-Plenário, e BR-364/365/GO/MG, Acórdão 1096/2019-TCU-Plenário.
Nas aludidas deliberações foram discutidas questões relativas aos agressivos deságios observados na terceira etapa do Procrofe, bem como à sistemática de inclusão de investimentos nas concessões rodoviárias, considerando o quadro de inexecução que vigora nos contratos originários da segunda e terceira etapas do programa.
Portanto, anuo ao encaminhamento formulado pela unidade instrutora no sentido de encaminhar cópia integral do processo TC Processo 028.343/2017-4 (RIS) , ao qual acrescento o envio de cópia do processo TC Processo 002.469/2018-9 (BR-364/365/GO/MG) .
Por fim, insta mencionar a questão específica do procedimento de relicitação da concessão da BR-040/DF/GO/MG, cujo acompanhamento deve ocorrer nestes autos, por força do item 9.2.3 do Acórdão 2218/2018-TCU-Plenário.
Até o momento, a Lei 13.448/2017 não foi regulamentada. O processo de relicitação encontra-se, portanto, em curso, mas dependente da edição da norma infralegal (art. 14 da mencionada lei) para ter início etapas legalmente previstas, tais como: a qualificação do empreendimento pelo Conselho do PPI, a celebração de termo aditivo, a realização de estudos técnicos para uma nova licitação, e a criação de uma metodologia para calcular as eventuais indenizações.
Por outro lado, recentemente, o Poder Concedente emitiu sinais de que autuaria processos administrativos para apurar a inadimplência das concessionárias, o que pode levar à decretação de caducidade dos contratos (http://www.agenciainfra.com/blog/governo-iniciara-processos-para-apurar-inadimplencia-de-concessoes-de-rodovias/. Consultado em 28/5/2019) .
Diante desse cenário de significativa incerteza inclusive quanto ao rumo que esta concessão vai trilhar, ou a sua rescisão amigável e a realização de procedimento de relicitação, ou a decretação de sua caducidade, reputo adequado continuar acompanhando o desfecho da questão, conforme informado à CFFC quando da prolação do Acórdão 2218/2018-TCU-Plenário.
Para tal, a Assessoria Parlamentar deverá adotar providências no sentido de realizar audiência de representantes do Tribunal com representantes da CFFC, a fim de acordar um prazo mais dilatado para o atendimento deste item específico, com fundamento no art. 12 da Resolução-TCU 215/2008.
Por fim, deve-se considerar parcialmente atendida a presente solicitação, dentro do escopo delineado, sem prejuízo do envio das informações relativas ao desfecho da concessão da BR-040/DF/GO/MG, tão logo essas informações sejam obtidas junto ao Poder Concedente e ao regulador.
	Pelo exposto, voto por que o Tribunal adote a minuta de deliberação que submeto à sua apreciação.
TCU, Sala das Sessões Ministro Luciano Brandão Alves de Souza, em 5 de junho de 2019.
Ministro BRUNO DANTAS 
Relator